臺灣臺中地方法院刑事判決　　　　　　 100年度易字第216號
　　　　　　　　　　　　　　　　　　 100年度訴字第1687號
公　訴　人　臺灣臺中地方法院檢察署檢察官
被　　　告　吳榮茂
　　　　　　吳妍妮
　　　　　　葉文清
上列被告因業務侵占等案件，經檢察官提起公訴（99年度偵字第
18848 號），及移送併辦（100 年度偵緝字第413 號），暨追加
起訴（100 年度偵緝字第407 、414 號），本院判決如下：
    主    文
吳妍妮共同犯業務侵占罪，處有期徒刑陸月，如易科罰金，以新
臺幣壹仟元折算壹日。
葉文清共同犯業務侵占罪，累犯，處有期徒刑捌月。
吳榮茂被訴共同行使偽造私文書及業務侵占部分，無罪。
    事    實
一、葉文清前於民國96年間，因竊盜案件，經本院判處有期徒刑
    6 月確定，嗣經減刑為有期徒刑3 月，於96年7 月16日執行
    完畢。又於96年間，因竊盜案件，經本院判處有期徒刑3 月
    確定，於97年5 月27日執行完畢。
二、吳妍妮、葉文清為夫妻。吳妍妮之父吳榮茂原擔任臺中市外
    埔區（原為臺中縣外埔鄉○○○路「弘彰天廈管理委員會（
    下稱弘彰天廈管委會）」第9 屆財務委員，任期自98年6 月
    1 日起至99年5 月29日止，為期1 年，負責將管委會向社區
    住戶收取之管理費存入管委會向外埔區農會開立之帳戶（帳
    號：000000-00000000 ，戶名：弘彰天廈管理委員會），並
    負責提領該帳戶內款項供作弘彰天廈之各項費用支出。嗣吳
    榮茂因工作關係無暇兼顧財務委員工作，遂自99年1 月間起
    ，將財務委員之工作交給其女兒吳妍妮，並將上開帳戶存摺
    交予吳妍妮保管，吳妍妮另將領款等部分工作委由其夫葉文
    清處理。詎吳妍妮與其夫葉文清同為事實上執行業務之人，
    竟意圖為自己不法之所有，自99年2 月5 日起至99年5 月26
    日止，共同基於變造私文書後持以行使及業務侵占上開帳戶
    內款項之犯意聯絡，於廠商向弘彰天廈管委會請領款項時，
    由吳妍妮填寫取款憑條，並故意在附表編號7 至14之取款憑
    條其所填寫之金額數字前預留空間，由吳妍妮或葉文清持交
    管委會主任委員孫燕娟用印後，再由吳妍妮於其所預留之空
    間內加填「○萬」之數字後，由葉文清持該變造後之取款憑
    條及存摺向外埔區農會領款。吳妍妮與其夫葉文清遂以上述
    方法將溢領之款項共計新臺幣（下同）60萬元，變易持有為
    所有而侵占入己。嗣於99年5 月下旬委員交接時，因吳妍妮
    無法提出帳冊，經管委會向外埔區農會調取上開帳戶資料，
    始知帳戶內僅餘4534元，而查悉上情。
三、案經臺中市政府警察局大甲分局報告臺灣臺中地方法院檢察
    署檢察官偵查後追加起訴。
    理    由
壹、證據能力之說明：
一、按刑事訴訟法第159 條之5 規定，被告以外之人於審判外之
    陳述，雖不符刑事訴訟法第159 條之1 至第159 條之4 之規
    定，而經當事人於審判程序同意作為證據，法院審酌該言詞
    陳述或書面陳述作成時之情況，認為適當者，亦得為證據。
    當事人、代理人或辯護人於法院調查證據時，知有第159 條
    第1 項不得為證據之情形，而未於言詞辯論終結前聲明異議
    者，視為有前項之同意。觀之上開規定之立法意旨，乃在於
    傳聞證據未經當事人之反對詰問予以核實，原則上先予排除
    。惟若當事人已放棄反對詰問權，於審判程序中表明同意該
    等傳聞證據可作為證據；或於言詞辯論終結前未聲明異議，
    基於尊重當事人對傳聞證據之處分權，及證據資料愈豐富，
    愈有助於真實發見之理念，且強化言詞辯論主義，使訴訟程
    序得以順暢進行，上開傳聞證據亦均具有證據能力。查本判
    決下列引為證據之證人陳述，公訴人及被告吳妍妮、葉文清
    均未於言詞辯論終結前聲明異議。本院審酌上開證據資料製
    作時之情況，尚無違法不當及證明力明顯過低之瑕疵，亦認
    為以之作為證據應屬適當，揆諸前開規定，自有證據能力。
二、次按本判決並未援引證人孫燕娟、饒慶輝於偵查之證詞，作
    為認定事實之依據，是上開證據有無證據能力，即無加以論
    究之必要。被告吳榮茂主張證人孫燕娟、饒慶輝於偵查中之
    證述均無證據能力云云（見本院卷第28頁反面），尚屬無據
    。
三、刑事訴訟法第159 條至第159 條之5 有關傳聞法則之規定，
    乃對於被告以外之人於審判外之言詞或書面陳述之供述證據
    所為之規範；至非供述證據之物證、書證，或以科學、機械
    之方式，對於當時狀況所為忠實且正確之記錄，性質上並非
    供述證據，應無傳聞法則規定之適用，如該非供述證據非出
    於違法取得，並已依法踐行調查程序，即不能謂其無證據能
    力。本判決下列所引用之非供述證據，並無證據證明有出於
    違法取得之情形，復經本院依法踐行調查程序，自均有證據
    能力。
貳、有罪部分：
一、認定犯罪事實所憑之證據及理由：
    訊據被告吳妍妮固坦承自99年1 月間起接任弘彰天廈財務委
    員之工作，惟就其有無變造取款憑條金額後持以行使及業務
    侵占犯行，則反覆其詞，先則坦承附表編號7 至14取款憑條
    之金額均是伊書寫的，嗣又辯稱：伊不能確定附表編號7 至
    14取款憑條之金額是否為伊所寫云云（見本院卷第142 頁反
    面）；訊據被告葉文清則於本院準備程序及審理時表示認罪
    ，供稱：附表編號7 至14之取款憑條，均是伊在吳妍妮寫好
    的取款憑條金額前面再加填「○萬」之數字云云（見本院卷
    第103 頁反面、第142 頁反面、第144 頁反面）。經查：
  (一)被告吳榮茂係自98年6 月1 日起至99年1 月間，實際執行弘
    彰天廈財務委員之職務；被告吳妍妮則自99年1 月間起接續
    執行弘彰天廈財務委員之工作：
    查被告吳榮茂固擔任弘彰天廈管委會第9 屆之財務委員，任
    期自98年6 月1 日起至99年5 月29日止，為期1 年，負責管
    理管委會向社區住戶所收取管理費等之出納業務，應將收款
    後之款項存入管委會向外埔區農會開立之帳戶，並負責提領
    該帳戶內款項供作弘彰天廈之費用支出。惟查，該財務委員
    之工作，被告吳榮茂僅做到99年1 月間，之後即由其女兒吳
    妍妮接續做到任期結束，此業據被告吳榮茂供述在卷（見本
    院卷第26頁），核與證人孫燕娟於本院證稱：吳榮茂剛開始
    還有執行財務委員的工作，約半年後吳榮茂說他沒有空，就
    叫他女兒吳妍妮及女婿葉文清來辦理財務委員的業務等語（
    見本院卷第140 頁反面），及被告吳妍妮於本院證稱：因伊
    父親吳榮茂有工作，沒時間繼續擔任財務委員，故由伊自99
    年1 月間起繼續擔任財務委員的工作至任期結束為止等語一
    致（見本院卷第27頁）。足見被告吳榮茂係自98年6 月1 日
    起至99年1 月間，實際執行弘彰天廈財務委員之職務；被告
    吳妍妮則自99年1 月間起接續執行弘彰天廈財務委員之工作
    ，合先敘明。
  (二)附表各編號取款憑條之金額，均為被告吳妍妮所寫：
    (1)按經本院向外埔區農會調取附表各編號之取款憑條原本，
      欲送鑑驗其上金額欄之筆跡究為何人所寫，然據該農會回
      覆稱：因取款憑條已裝訂成冊，且受金檢管控，不便外調
      等語（見本院卷第112 頁），致本院無從藉由鑑定憑以認
      定附表各編號取款憑條之金額為何人所寫。惟查，本院業
      已命被告吳榮茂、吳妍妮、葉文清當庭書寫取款憑條上之
      金額。另被告吳榮茂實際執行弘彰天廈財務委員職務之時
      間為自98年6 月1 日起至99年1 月間止，已如前述，而據
      被告吳榮茂供稱：伊不太會寫數字的大寫，所以委由伊女
      兒吳妍妮代寫，取款憑條上之金額都是伊交代女兒吳妍妮
      寫的，伊在場看著吳妍妮寫的等語（見本院卷第60頁），
      堪認自98年6 月1 日起至99年1 月間之取款憑條（即附表
      編號1 至6 之取款憑條）金額欄均為被告吳妍妮所書寫。
      是附表編號1 至6 取款憑條之筆跡亦為本案重要之比對資
      料。
    (2)而經本院詳加觀察勾稽比對結果：
      附表編號7 ，99年2 月5 日取款憑條金額欄上貳萬貳仟
        伍佰元整，其中之貳、萬、仟、佰、元、整等字，與附
        表編號4 ，98年11月30日取款憑條金額欄上貳萬玖仟貳
        佰貳拾元整等字之運筆勾勒方式一致（見本院卷第48、
        45頁）。
      附表編號8 ，99年2 月10日取款憑條金額欄上壹拾壹萬
        貳仟參佰元整，其中之壹、萬、仟、參、佰、元、整等
        字，與附表編號5 ，98年12月16日取款憑條金額欄上參
        萬壹仟伍佰元整等字之運筆勾勒方式一致（見本院卷第
        49、46頁）。
      附表編號9 ，99年2 月12日取款憑條金額欄上伍萬參仟
        貳佰元整，其中之伍、萬、參、仟、佰、元、整等字，
        與附表編號5 ，98年12月16日取款憑條金額欄上參萬壹
        仟伍佰元整等字之運筆勾勒方式一致（見本院卷第50、
        46頁）。
      附表編號10，99年3 月3 日取款憑條金額欄上貳拾伍萬
        貳仟捌佰元整，其中之貳、拾、萬、仟、佰、元、整等
        字，與附表編號4 ，98年11月30日取款憑條金額欄上貳
        萬玖仟貳佰貳拾元整等字之運筆勾勒方式一致（見本院
        卷第51、45頁）。
      附表編號11，99年3 月31日取款憑條金額欄上伍萬陸仟
        元整，其中之伍、萬、仟、元、整等字，與附表編號5
        ，98年12月16日取款憑條金額欄上參萬壹仟伍佰元整等
        字之運筆勾勒方式一致（見本院卷第52、46頁）。
      附表編號12，99年4 月16日取款憑條金額欄上玖萬肆仟
        元整，其中之玖、萬、仟、元、整等字，與附表編號4
        ，98年11月30日取款憑條金額欄上貳萬玖仟貳佰貳拾元
        整等字之運筆勾勒方式一致，尤以「玖」字最為明顯（
        見本院卷第53、45頁）。
      附表編號13，99年5 月18日取款憑條金額欄上貳萬玖仟
        元整，其中之貳、萬、玖、仟、元、整等字，與附表編
        號4 ，98年11月30日取款憑條金額欄上貳萬玖仟貳佰貳
        拾元整等字之運筆勾勒方式一致（見本院卷第54、45頁
        ）。
      附表編號14，99年5 月26日取款憑條金額欄上壹萬參仟
        捌佰元整，其中之壹、萬、參、仟、佰、元、整等字，
        與附表編號5 ，98年12月16日取款憑條金額欄上參萬壹
        仟伍佰元整等字之運筆勾勒方式一致（見本院卷第55、
        46頁）。
      又上開附表各編號取款憑條筆跡經核對結果，亦與被告吳
      妍妮於本院當庭書寫之筆跡吻合（見本院卷第107 頁，被
      告吳妍妮於本院當庭書寫之筆跡，依本院當庭之觀察所見
      ，因其係一手環抱小孩一手書寫，故其字跡較為潦草，然
      其基本之筆順及勾勒方式，經核仍與附表各編號之筆跡相
      同）。
    (3)徵諸被告吳妍妮於檢察官追加其為被告前，初於本院作證
      時即坦承：伊承接財務委員工作後，都是由伊在取款憑條
      上填寫戶名、金額、帳號及日期，之後拿給孫燕娟蓋章等
      語（見本院卷第27頁反面），益徵自99年1 月間以後之取
      款憑條，即附表編號7 至14取款憑條金額欄之全部數字，
      亦均為被告吳妍妮所書寫。
    (4)參以證人即弘彰天廈管委會第9 屆主任委員孫燕娟於本院
      證稱：本院卷第42、43、45、46、47、50、51、52、53、
      54、55頁之取款憑條（即附表編號1 、2 、4 、5 、6 、
      9 、10、11、12、13、14之取款憑條）均是吳妍妮寫的，
      第44、48、49頁（即附表編號3 、7 、8 之取款憑條）伊
      不確定，因為伊看過吳妍妮的筆跡，所以可以確認等語（
      見本院卷第63頁），更徵附表各編號取款憑條金額欄之全
      部數字均為被告吳妍妮所書寫者無訛。
    (5)觀諸被告吳妍妮先於本院證稱：伊承接財務委員工作後，
      都是由伊在取款憑條上填寫戶名、金額、帳號及日期，之
      後拿給孫燕娟蓋章等語（見本院卷第27頁反面）；嗣則改
      稱：取款憑條金額欄之「○萬」不是伊寫的（意即萬以下
      之數字為其書寫─見本院卷第61頁）；後再改稱：取款憑
      條均非伊所寫，伊或葉文清拿去給孫燕娟蓋章的取款憑條
      都會有2 張，1 張是已經填妥金額的取款憑條，另外1 張
      是空白的，沒有例外都是這樣，因為怕孫燕娟蓋章時蓋模
      糊了，需要1 張備用；葉文清去領完款後，就交給伊伊所
      填寫的款項等語（見本院卷第61頁反面、第62頁正反面）
      。由被告吳妍妮前後反覆其詞之軌跡，及其上開供證述與
      證人孫燕娟於本院證稱：被告吳榮茂、吳妍妮、葉文清拿
      給伊蓋章的取款憑條，每次都是1 張，他們從未拿過空白
      的取款憑條給伊蓋章等語迥異（見本院卷第140 頁反面）
      ，堪認被告吳妍妮應係坦承取款憑條之金額均為伊所書寫
      後，始察覺事態嚴重，遂與葉文清約妥，由葉文清1 人承
      擔變造取款憑條金額及業務侵占之刑責。由此益徵被告葉
      文清於本院所為迴護被告吳妍妮之詞，均難採信。
    (6)實則，被告吳妍妮於葉文清向本院表示認罪後，或因敵不
      過良心之譴責，已於同次庭期向本院坦承：附表編號6 至
      14取款憑條之金額全部都是伊書寫的，包括葉文清坦承加
      填的數字，也是伊書寫的，不是葉文清變造的，葉文清是
      看伊沒有前科，不想讓伊承擔本罪，才會說是他做的，其
      實全部都是伊做的等語（見本院卷第105 頁反面）。更徵
      附表編號7 至14取款憑條之金額全部均是被告吳妍妮所書
      寫者無誤。
    (7)綜上足徵，本件不僅98年6 月1 日起至99年1 月間吳榮茂
      實際執行財務委員職務期間之取款憑條（即附表編號1 至
      6 之取款憑條），其上金額欄均係被告吳妍妮所書寫者，
      即被告吳妍妮繼續接任財務委員工作期間，即自99年1 月
      間起至99年5 月29日任期結束止之取款憑條（即附表編號
      7 至14之取款憑條），其上金額欄之全部數字，亦皆為被
      告吳妍妮所書寫。被告葉文清供稱附表編號7 至14取款憑
      條上金額欄「○萬」之數字，是伊在吳妍妮寫好的取款憑
      條金額前面加填者云云，要與事實不符，應係被告葉文清
      為迴謢被告吳妍妮所捏造之說詞，自不足採信。
  (三)被告吳妍妮先在附表編號7 至14取款憑條上填寫萬元以下之
    數字，並於數字前預留空間，於孫燕娟蓋好章後，始再加填
    「○萬」，以此方式變造取款憑條之金額，並將溢領之款項
    侵占入己：
    參以被告吳妍妮就98年6 月起至99年1 月止之各筆取款憑條
    （即附表編號1 至6 之取款憑條）之用途，均能詳細說明並
    提出單據為證（見本院卷第60頁正反面、第68至73頁反面）
    ，然自99年1 月間其開始接任財務委員工作後之各筆取款憑
    條（即附表編號7 至14之取款憑條），則僅能說明萬元以下
    金額之支出用途，並僅提出部分單據為證；被告吳妍妮甚至
    坦承附表編號9 至14之取款憑條，其僅填寫萬以下之數字，
    以支付大樓各項開銷（見本院卷第61至62頁，第74至80頁）
    ，核與證人孫燕娟於本院證稱：伊是後來才發現有部分取款
    憑條前面的金額是伊蓋章以後才添加上去的等語相符（見本
    院卷第141 頁）。足見被告吳妍妮、葉文清持交孫燕娟蓋章
    之附表編號7 至14取款憑條，其金額皆在萬元以下，然持往
    領款之取款憑條則已加填「○萬」，而上開「○萬」連同萬
    以下之數字均是被告吳妍妮所寫者，已如前述。堪認被告吳
    妍妮係先在附表編號7 至14取款憑條上填寫萬元以下之數字
    ，並於數字前預留空間，於被告葉文清持交孫燕娟蓋好章後
    ，再由被告吳妍妮於其上加填「○萬」之數字，之後始由被
    告吳妍妮或葉文清持往領款。被告吳妍妮、葉文清即以此方
    式共同變造附表編號7 至14取款憑條之金額，並將溢領之款
    項侵占入己。
  (四)被告吳妍妮、葉文清就變造取款憑條金額及侵占管委會款項
    之犯行，具有犯意聯絡及行為分擔，為共同正犯：
    (1)依證人孫燕娟於本院證稱：99年農曆過年之前都是吳妍妮
      本人拿取款憑條來給伊蓋章，農曆過完年之後的取款憑條
      都是吳妍妮的先生葉文清拿來給伊蓋章的等語（見本院卷
      第62頁反面）；被告葉文清於偵查中亦坦承：吳榮茂因為
      工作關係，將存摺交給吳妍妮保管，伊有幫吳妍妮拿存摺
      、取款憑條去農會領錢，伊約領5 、6 次，吳妍妮有去過
      前面的2 次等語（見100 偵緝407 卷第24頁）。足見附表
      編號7 至14之取款憑條，均是被告葉文清持交孫燕娟蓋章
      ，且被告吳妍妮、葉文清均曾持上開取款憑條至外埔區農
      會領款。而被告吳妍妮係先在取款憑條上填寫萬元以下數
      字之金額，於孫燕娟蓋好章後，始再加填「○萬」之數字
      ，已如前述，則被告葉文清顯然係在孫燕娟蓋好章後，再
      持回交給吳妍妮加填「○萬」之數字，之後始由被告吳妍
      妮自行或由被告葉文清持往領款，並將溢領之款項供作家
      庭生活開銷之用。足徵被告葉文清就變造取款憑條金額，
      並將溢領之款項侵占入己之犯行，與被告吳妍妮具有犯意
      聯絡及行為分擔，為共同正犯。
    (2)被告葉文清雖於本院100 年7 月5 日準備程序期日供稱：
      附表編號6 至14之取款憑條均是伊去領款的云云（見本院
      卷第104 頁反面），然此顯與其先前於100 年4 月12日在
      偵查中所供：吳榮茂因為工作關係，將存摺交給吳妍妮保
      管，伊有幫吳妍妮拿存摺、取款憑條去農會領錢，伊約領
      5 、6 次，吳妍妮有去過前面的2 次等語不符（見100 偵
      緝407 卷第24頁），是被告吳妍妮亦有前去領款2 次之情
      ，堪可認定。被告葉文清於本院迴護被告吳妍妮之詞，委
      不足採。
  (五)被告吳妍妮、葉文清共同侵占之金額為60萬元：
    (1)關於被告吳妍妮、葉文清共同侵占之款項，如前所述，應
      係附表編號7 至14其中「○萬」之部分，總計此部分金額
      為60萬元（2+11+5+25+5+9+2+1=60）。至於取款憑條萬以
      下之金額，業據被告吳妍妮提出部分單據為證，並依序說
      明上開金額之用途去向（見本院卷第74至80頁、第61至62
      頁反面），雖仍有部分支出缺乏單據，惟因單據遺失在所
      難免，且此部分金額微少，又須經孫燕娟核章，衡情應無
      虛增之可能，此外復無證據足認被告吳妍妮、葉文清就萬
      元以下之金額亦有侵占之情形。基此自應以被告所加填「
      ○萬」之部分，作為認定渠等侵占之款項。
    (2)至於告發人孫燕娟雖於偵查中提出刑事陳報狀主張遭侵占
      之款項為647315元（見99核交1409卷第9 頁），惟查，上
      開數額係上一屆結餘金額加上本屆應收之管理費，扣除支
      出之金額及帳戶所餘金額後所得出之數據，此業據孫燕娟
      證述及告發代理人張績寶律師陳明在卷（見本院卷第141
      頁、99核交1409卷第5 頁）；然觀諸孫燕娟同時證稱：伊
      無法確認該年度全部的住戶都有繳納管理費（見本院卷第
      141 頁），兼以大樓之支出單據繁瑣，被告吳妍妮因而遺
      失部分單據，非無可能，是自不能將未收取之管理費及被
      告無法提出支出單據之部分，皆認係被告侵占之款項。
    (3)另被告吳妍妮固曾與主任委員孫燕娟、事務委員楊淑米等
      人對帳，並製作有對帳手稿1 份（見99偵18848 卷第19頁
      ），孫燕娟並於偵查中證稱：伊等有與吳妍妮對帳，是依
      據當年收取之社區管理費，扣除維修等支出，應剩餘65萬
      多元，吳妍妮當時有出示廠商維修請款單等語（見99偵18
      848 卷第19頁），惟查，因該年度是否全部住戶均有繳納
      管理費，不得而知，且大樓之支出單據繁瑣，被告吳妍妮
      因而遺失部分單據，非無可能等情，俱如前述，是上開對
      帳手稿之計算基礎既非精確，尚難以該對帳手稿之記載作
      為被告侵占款項之依據，附此敘明。
  (六)綜上所述，本件事證明確，被告吳妍妮、葉文清之犯行，洵
    堪認定，應依法論科。
二、論罪科刑之理由：
  (一)按「刑法上所謂業務，係以事實上確有執行業務為其標準，
    縱然欠缺形式上之條件，仍無礙於業務之性質。」最高法院
    71年度台上字第5254號判決意旨參照。本件弘彰天廈管委會
    第9 屆財務委員名義上固為吳榮茂，惟查，吳榮茂剛開始還
    有執行財務委員之工作，約半年後吳榮茂說他沒有空，就叫
    他女兒吳妍妮及女婿葉文清來辦理財務委員的業務一節，業
    據弘彰天廈管委會第9 屆主任委員孫燕娟於本院證述在卷（
    見本院卷第140 頁反面），足見被告吳妍妮及其夫葉文清雖
    未經住戶改選而正式接任財務委員之職務，欠缺形式上之條
    件，惟事實上既已實際執行財務委員之業務，且持續執行業
    務約半年，依前開說明，自無礙於業務之性質。被告吳妍妮
    、葉文清係本於其業務上之地位而共同侵占管委會之款項，
    至堪認定。
  (二)是核被告吳妍妮、葉文清所為，均係犯刑法第216 條、第21
    0 條之行使變造私文書罪及同法第336 條第2 項之業務侵占
    罪。被告2 人變造取款憑條金額後持向外埔區農會領款而行
    使之，其變造私文書之低度行為為行使之高度行為所吸收，
    不另論罪。被告2 人基於同一犯罪之故意，於附表編號7 至
    14所示密切接近之時地，多次共同行使變造私文書及業務侵
    占，其性質上分別僅侵害同一之法益，且各行為之獨立性極
    為薄弱，依一般社會健全觀念，在時間差距上，難以強行分
    開，在刑法評價上，以視為數個舉動之接續施行，為接續犯
    ，合為包括之一行為較為合理，應僅各論以包括一罪。被告
    以一行為同時觸犯行使變造私文書罪及業務侵占罪，為想像
    競合犯，應依刑法第55條前段規定，從一重之業務侵占罪論
    處。被告吳妍妮、葉文清就上開犯行，有犯意聯絡及行為分
    擔，為共同正犯。又被告吳妍妮、葉文清係共同於已填妥金
    額並蓋章而製作完成之取款憑條上加填「○萬」之數字，核
    其行為並未變更原有文書之本質，而僅就其內容，非法加以
    變更，應構成變造私文書罪（最高法院31年上字第2673號判
    例參照）。追加起訴意旨認被告2 人係共同「偽造」私文書
    ，容有未洽，惟因偽造私文書罪與變造私文書罪係規定於同
    一法條，爰無庸變更起訴法條，併此敘明。
  (三)被告葉文清有犯罪事實欄一所載之前科紀錄，甫於97年5 月
    27日執行完畢，有臺灣高等法院被告前案紀錄表在卷可稽，
    其於徒刑之執行完畢後，5 年以內故意再犯本件有期徒刑以
    上之罪，為累犯，應依刑法第47條第1 項規定，加重其刑。
  (四)爰審酌被告吳妍妮、葉文清均值青壯，不思勤勉以勞力獲取
    金錢，竟利用其父（岳父）吳榮茂擔任大樓管理委員會財務
    委員之機會，共同變造取款憑條金額而侵占管委會之款項，
    惡性不輕，殊值非難。另兼衡被告吳妍妮、葉文清犯後未坦
    白承認犯案經過，反向本院謊稱取款憑條上「○萬」之數字
    皆為被告葉文清所變造，致須耗費龐大司法資源以釐清其犯
    罪過程，及渠等共同侵占之款項為60萬元，數額非鉅；該侵
    占之款項係用於生活開銷；渠等雖由吳榮茂出面與大樓管委
    會達成調解，惟迄今僅償還10萬元，餘55萬元迄未償還，此
    有吳榮茂與弘彰天廈管委會主任委員孫燕娟達成之調解書附
    卷可參；暨渠等犯罪之動機、目的、手段、被告吳妍妮前無
    任何犯罪紀錄之品行、被告吳妍妮高職畢業、被告葉文清國
    中肄業之智識程度、所生之損害、被告2 人尚有2 歲及1 歲
    之幼子待扶養（見個人戶籍資料查詢結果─見99偵23963 卷
    第17至18頁）等一切情狀，分別量處如主文第1 、2 項所示
    之刑，並就被告吳妍妮部分，諭知易科罰金之折算標準。
參、無罪部分：
一、公訴意旨及移送併辦意旨略以：吳榮茂擔任臺中市○○區○
    ○路「弘彰天廈管理委員會」之第9 屆財務委員，任期自98
    年6 月1 日起至99年5 月29日止，為期1 年，負責管理管委
    會向社區住戶所收取管理費等之出納業務，應將收款後之款
    項存入管委會向外埔區農會開立之帳戶（帳號：000000-000
    00000 ，戶名：弘彰天廈管理委員會），並負責提領該帳戶
    內款項供作弘彰天廈之費用支出，平時保管該帳戶存摺，為
    從事業務之人。吳妍妮、葉文清（均另提起公訴）為吳榮茂
    之女兒、女婿。吳榮茂平時與吳妍妮、葉文清夫妻同住在該
    弘彰天廈40號3 樓之1 住處。詎吳榮茂竟自行或與吳妍妮、
    葉文清共同基於意圖為自己不法所有之犯意聯絡，於吳榮茂
    擔任財務委員之期間，接續多次利用職務之便，在管委會主
    任委員孫燕娟蓋妥「弘彰天廈管理委員會印」及「孫燕娟」
    2 枚印文後之取款憑條上，在金額欄內，任意加填取款金額
    （例如在金額「參仟捌佰元整」欄位前空白處填上「壹萬」
    ），逕持向外埔區○○路368 號之外埔區農會領款，以變造
    取款憑條之方式，將多領取之款項共計約65萬元，變易持有
    為所有而共同侵占入己。嗣於99年5 月下旬任期交接之際，
    經管委會清查上開帳戶內款項，始發現該帳戶僅餘4534元而
    查悉上情。因認被告吳榮茂涉犯或與被告吳妍妮、葉文清共
    同涉犯刑法第216 條、第210 條之行使偽造私文書罪嫌及同
    法第336 條第2 項之業務侵占罪嫌等語。
二、按犯罪事實應依證據認定之，無證據不得認定犯罪事實。不
    能證明被告犯罪者，應諭知無罪之判決，刑事訴訟法第154
    條第2 項、第301 條第1 項分別定有明文。所謂認定犯罪事
    實之證據，係指足以認定被告確有犯罪行為之積極證據而言
    ，該項證據須適合於被告犯罪事實之認定，始得採為斷罪之
    資料。事實之認定，應憑證據，如未能發現相當證據，或證
    據不足以證明，自不能以推測或擬制之方法，以為裁判之基
    礎。認定犯罪事實所憑之證據，雖不以直接證據為限，間接
    證據亦包括在內，然不論直接證據或間接證據，其為訴訟上
    之證明，均須於通常一般人不致有所懷疑，而得確信其為真
    實之程度者，始得據為有罪之認定，倘其證明未達此一程度
    ，而有合理之懷疑存在時，即難遽採為不利被告之認定（最
    高法院29年上字第3105號、40年台上字第86號、76年台上字
    第4986號判例參照）。另刑事訴訟法第161 條第1 項規定，
    檢察官就被告犯罪事實，應負舉證責任，並指出證明之方法
    。因此，檢察官對於起訴之犯罪事實，應負提出證據及說服
    之實質舉證責任，倘其所提出之證據，不足為被告有罪之積
    極證明，或其指出證明之方法，無從說服法院以形成被告有
    罪之心證，基於無罪推定之原則，自應為被告無罪判決之諭
    知。
三、公訴人認被告吳榮茂涉犯或共同涉犯行使偽造私文書及業務
    侵占罪嫌，無非係以：(一)證人孫燕娟、饒慶輝之證述。(二)外
    埔鄉調解委員會調解書、外埔區農會99年11月3 日外農信字
    第990003114 號函（附往來交易明細）、聲請強制執行狀、
    清算侵占數額手稿、外埔區農會100 年4 月21日外農信字第
    1000001098號函（附交易明細及取款憑條影本）、外埔區農
    會之取款監視器翻拍照片、被告等於審理中庭呈之廠商估價
    單及請款單等為其論據。訊據被告吳榮茂固坦承擔任弘彰天
    廈管委會第9 屆之財務委員，任期自98年6 月1 日起至99年
    5 月29日止（見本院卷第26頁），惟堅決否認有前揭業務侵
    占及行使偽造私文書犯行，辯稱：伊因為要工作沒時間，故
    任期只做到99年1 月初，伊女兒吳妍妮從99年1 月初做到結
    束；伊並未任意加填取款金額，亦未侵占社區管理費；伊係
    因事發於自己任內，難以釐清存款金額短少之原因，基於息
    事寧人之想法，才與管委會達成調解，並非承認有侵占管理
    費之事實等語（見本院卷第18、19、26頁）。
四、經查：
  (一)按被告吳榮茂實際執行財務委員職務之98年6 月1 日起至99
    年1 月間止，其所領取之取款憑條款項，業據其女兒吳妍妮
    於本院依序詳細說明各筆款項之用途，並提出廠商請款單據
    為證（見本院卷第60頁正反面、第68至73頁反面）；此外復
    無證據證明被告吳榮茂有何變造取款憑條金額、業務侵占或
    與被告吳妍妮、葉文清有共同變造取款憑條金額及業務侵占
    之犯行，自應為其有利之認定。
  (二)至於被告吳榮茂固於臺中市外埔區調解委員會，與弘彰天廈
    管委會主任委員孫燕娟達成調解，被告吳榮茂願返還弘彰天
    廈管委會65萬元，此有調解書影本在卷可憑（見99偵18848
    卷第5 至6 頁）。惟查，被告吳榮茂就此辯稱：伊係因事發
    於自己任內，難以釐清存款金額短少之原因，基於息事寧人
    之想法，才與管委會達成調解，並非承認有侵占管理費之事
    實等語，核與常情並無違背。況本件係被告吳妍妮、葉文清
    共同侵占管委會之款項，並無證據足認被告吳榮茂亦有上開
    犯行，已如前述，是被告吳榮茂前揭所辯，非不可採信。是
    被告吳榮茂與管委會調解時，既未承認其有侵占管委會款項
    之事實，自不能因被告吳榮茂與管委會達成調解同意賠償，
    即認被告吳榮茂必有業務侵占犯行。
五、綜上所述，本件公訴人所提出之證據方法，均不足以證明被
    告吳榮茂有變造取款憑條金額、業務侵占或與被告吳妍妮、
    葉文清有共同變造取款憑條金額及業務侵占之犯行；此外本
    院復查無其他積極證據，足資證明被告吳榮茂有公訴及移送
    併辦意旨所指之犯行，核屬不能證明被告犯罪，自應諭知被
    告吳榮茂無罪之判決。
據上論斷，應依刑事訴訟法第299 條第1 項前段、第301 條第1
項，刑法第28條、第336 條第2 項、第216 條、第210 條、第55
條前段、第47條第1 項、第41條第1 項前段，刑法施行法第1 條
之1 ，判決如主文。
本案經檢察官陳永豐到庭執行職務。
中    華    民    國   100    年    10    月    18    日
                  刑事第六庭  審判長法  官  鍾堯航
                                    法  官  李立傑
                                    法  官  黃佩韻
以上正本證明與原本無異。
如不服本判決，應於收受判決後10日內向本院提出上訴書狀，並
應敘述具體理由。其未敘述上訴理由者，應於上訴期間屆滿後20
日內向本院補提理由書（均須按他造當事人之人數附繕本）「切
勿逕送上級法院」。告訴人或被害人如對本判決不服者，應具備
理由請求檢察官上訴，其上訴期間之計算係以檢察官收受判決正
本之日期為準。
                                    書記官  林柏名
中    華    民    國   100    年    10    月    18    日
附表：
┌──┬─────┬─────────┬────────────┐
│編號│取款憑條日│取款憑條金額      │       備     註        │
│    │期（民國）│（新臺幣）        │                        │
├──┼─────┼─────────┼────────────┤
│1   │98.6.25   │玖仟零參拾元正    │                        │
├──┼─────┼─────────┼────────────┤
│2   │98.9.18   │貳萬柒仟元整      │                        │
├──┼─────┼─────────┼────────────┤
│3   │98.10.12  │肆萬肆仟貳佰元整  │                        │
├──┼─────┼─────────┼────────────┤
│4   │98.11.30  │貳萬玖仟貳佰貳拾元│                        │
│    │          │整                │                        │
├──┼─────┼─────────┼────────────┤
│5   │98.12.16  │參萬壹仟伍佰元整  │                        │
├──┼─────┼─────────┼────────────┤
│6   │98.12.24  │壹萬伍仟元整      │                        │
├──┼─────┼─────────┼────────────┤
│7   │99.2.5    │貳萬貳仟伍佰元整  │其中「貳萬」2 字係事後加│
│    │          │                  │填者                    │
├──┼─────┼─────────┼────────────┤
│8   │99.2.10   │壹拾壹萬貳仟參佰元│其中「壹拾壹萬」4 字係事│
│    │          │整                │後加填者                │
├──┼─────┼─────────┼────────────┤
│9   │99.2.12   │伍萬參仟貳佰元整  │其中「伍萬」2 字係事後加│
│    │          │                  │填者                    │
├──┼─────┼─────────┼────────────┤
│10  │99.3.3    │貳拾伍萬貳仟捌佰元│其中「貳拾伍萬」4 字係事│
│    │          │整                │後加填者                │
├──┼─────┼─────────┼────────────┤
│11  │99.3.31   │伍萬陸仟元        │其中「伍萬」2 字係事後加│
│    │          │                  │填者                    │
├──┼─────┼─────────┼────────────┤
│12  │99.4.16   │玖萬肆仟元整      │其中「玖萬」2 字係事後加│
│    │          │                  │填者                    │
├──┼─────┼─────────┼────────────┤
│13  │99.5.18   │貳萬玖仟元        │其中「貳萬」2 字係事後加│
│    │          │                  │填者                    │
├──┼─────┼─────────┼────────────┤
│14  │99.5.26   │壹萬參仟捌佰元整  │其中「壹萬」2 字係事後加│
│    │          │                  │填者                    │
└──┴─────┴─────────┴────────────┘
附錄論罪科刑法條
中華民國刑法第336條
對於公務上或因公益所持有之物，犯前條第一項之罪者，處1 年
以上7 年以下有期徒刑，得併科5 千元以下罰金。
對於業務上所持有之物，犯前條第一項之罪者，處6 月以上5 年
以下有期徒刑，得併科3 千元以下罰金。
前二項之未遂犯罰之。
中華民國刑法第210條
偽造、變造私文書，足以生損害於公眾或他人者，處5 年以下有
期徒刑。
中華民國刑法第216條
行使第二百十條至第二百十五條之文書者，依偽造、變造文書或
登載不實事項或使登載不實事項之規定處斷。